臺灣高等法院刑事判決
110年度上訴字第1693號
上  訴  人  
即  被  告  吳兆鐘





選任辯護人  王聖傑律師
            邱昱誠律師
上列上訴人即被告因違反護照條例案件，不服臺灣新北地方法院
109年度訴字第1051號，中華民國110年2月3日第一審判決（起訴
案號：臺灣新北地方檢察署109年度偵字第1074號），提起上訴
，本院判決如下：
    主  文
上訴駁回。
    事  實
吳兆鍾（綽號夏天）之友人徐祥庭（業經原審判處有期徒刑6月
，緩刑2年確定在案）因缺錢花用，於民國106年間，本欲向吳兆
鐘借款，經吳兆鐘告知可以販售中華民國護照獲利。吳兆鐘竟基
於買賣護照之犯意，於106年9月15日前某日，在○○市○○區某處，
由徐祥庭將其與不知情之家人徐梓玲、張良蘭、徐敏卿之護照交
付吳兆鐘，經吳兆鍾檢視後認徐祥庭有案底無法出國；認張良蘭
、徐敏卿年齡過大，將徐祥庭、張良蘭、徐敏卿之護照交還徐祥
庭，吳兆鍾僅願收購徐梓玲之護照（護照號碼詳卷），並交付新
臺幣（下同）3千元予徐祥庭，致使徐梓玲之護照流入某真實姓
名年籍不詳之成年人手上，足以生損害於徐梓玲、外交部對於管
理護照之正確性及國際對於中華民國護照之評價。嗣徐梓玲發覺
護照遺失，於106年9月15日辦理原護照作廢，然某真實姓名年籍
不詳之成年人仍於107年7月23日在卡達杜哈（又譯多哈）行使上
開護照欲前往澳洲時遭查緝，經澳洲政府通報我國內政部移民署
，始悉上情。
    理  由
甲、程序部分
壹、本件當事人、辯護人對於本判決所引用下述被告以外之人於
    審判外之陳述，均未爭執其證據能力（本院卷第116頁），
    復未於言詞辯論終結前聲明異議，本院審酌該等證據作成時
    並無不當取得情形，認以之作為本案證據亦屬適當，依刑事
    訴訟法第159條之5規定，均有證據能力。
貳、本判決所引用之其他非供述證據，查無違反法定程序取得之
    情形，依同法第158條之4反面解釋，均具證據能力。 
乙、實體部分
壹、訊據上訴人即被告吳兆鐘固坦承徐祥庭交付1袋物品並向其
    借款3千元之經過，惟否認買賣護照犯行，辯稱：徐祥庭先
    打電話向我借錢，我說需要提供證件，後來徐祥庭就拿1袋
    東西來，我打開後發現是4、5本護照，我嚇到就當場還給他
    ，並借他3千元云云。經查：
一、被告（綽號夏天）因徐祥庭缺錢花用向其借款，於事實欄所
    示時間、地點將3千元借給徐祥庭乙情，業經被告、證人徐
    祥庭分別供證在卷（偵卷第67、172頁）；而徐祥庭之姐姐
    徐梓玲於106年9月15日因護照遺失辦理原護照作廢，然其遺
    失之護照仍遭真實姓名年籍不詳之人，於107年7月23日在卡
    達杜哈欲前往澳洲時持以行使遭查緝，經澳洲政府通報我國
    內政部移民署等情，業經證人徐梓玲於警詢中證述明確，並
    有其中華民國普通護照申請書、國人護照資料查詢結果、電
    子郵件影本及護照翻拍照片（偵卷第29-30、37、51-55頁）
    可憑，且為被告所不爭執，此部分事實，應可認定。
二、本件應審究者為：被告有無向徐祥庭收購護照？
(一)徐祥庭就被告向其收購護照之經過指證明確：
 1、證人徐祥庭於警詢、偵訊中迭證稱「我與母親（即張良蘭）
    、姐姐（即徐梓玲）同住在○○市○○，我有將她們的護照賣給
    GRACE CHUNG，不知道其真實姓名，只知道綽號夏天，都是
    透過臉書聯絡」、「因為我耳朵聽不太清楚，找工作有困難
    ，當時缺錢，我上臉書社團『借錢網』看到GRACE CHUNG刊登
    要購買小綠，我就私訊問對方小綠是什麼，對方回我是護照
    」、「我看到媽媽房間桌上有1袋護照，打開來確認有4本，
    就把那袋護照拿走，並跟GRACE CHUNG聯繫，然後他約我在○
    ○某0-00超商，我在超商外把那袋內共4本中華民國護照交給
    GRACE CHUNG」、「他回我1本護照3千元，但是需要確認是
    他要的護照，1週後再給我錢」、「後來他叫我到上開○○0-0
    0給我現金3千元，4本護照他只收我姐姐徐梓玲那本，其他3
    本退還給我，他說我的護照卡官司不能用、另外2本年紀太
    大他不收」（偵卷第19-21、67、134-136頁）。
 2、證人徐祥庭於原審審理中證稱「我是在臉書社團借錢網看到
    被告刊登『小綠』」、「我有交4本護照給在庭被告，記得當
    時缺錢，找到在庭被告，他說有護照可以賣就可以交易，我
    當時帶4本護照去，但是有幾本沒有過，因為2本太老了、1
    本不能過境，被告還我3本，只留我姐姐的1本」、「我只跟
    他借過1次錢，就是交護照這次。事後我母親發現護照不見
    ，我有老實跟母親說護照賣掉的事。我在警詢證述，把護照
    賣給在臉書上GRACE CHUNG，就是在場被告，我跟被告無恩
    怨，我說的都實在的」（原審訴字卷第335-339頁）。
 3、觀諸證人徐祥庭所證，其就①因缺錢透過臉書借錢網得悉被
    告在收購護照、②被告於臉書上刊登購買「小綠」即指護照
    、③拿取家人護照後與被告在○○0-00便利商店外碰面交付4本
    護照、④每本護照之收購金額為3千元、⑤被告僅收取徐梓玲
    之護照、其他3本均退還等節，先後證述大致相符，若非事
    實，實難為如此詳盡細緻之證述。況證人徐祥庭確有出售其
    姐徐梓玲之護照，為其一再供承，至於其曾經企圖販賣自己
    與母親之護照，但未能遂行等情，既未經司法機關偵辦，其
    顯無必要畫蛇添足地敘述此部分經過，則以其詳細敘述販賣
    護照之情節以觀，應非臨訟所虛構。
(二)證人徐祥庭之證述有補強證據可佐，堪認可信：
 1、依被告所供「我的綽號是夏天、臉書帳號為GRACE CHUNG，
    帳號是我本人使用，徐祥庭是我臉書好友，我曾在臉書上刊
    登小額貸款的訊息」、「徐祥庭有於106年找我借錢，他後
    來就帶著1袋紙袋來我家樓下（○○某0-00超商）找我借錢，
    袋裡有4本中華民國護照，徐祥庭有交給我，我打開來看」
    、「我有拿3千元給徐祥庭」等語（偵卷第26-27、148-150
    、170-172頁，原審訴字卷第344-345頁），核與證人徐祥庭
    所證上情相符，可見證人徐祥庭證述被告以3千元代價向其
    收購徐梓玲之護照一節，並非虛捏。
 2、復依被告於本院審理中所稱「徐祥庭要跟我借錢，我為確保
    權益，要求提供證明文件，後來他拿一個袋子裝了4 、5 本
    護照過來給我」(本院卷第122頁)，此情除與證人徐祥庭證
    述經過相合外，並有其家人徐梓玲、張良蘭、徐敏卿及徐祥
    庭本人之中華民國普通護照申請書、國人護照資料查詢結果
    各1份、電子郵件影本及護照翻拍照片在卷可憑（偵卷第29-
    43、51-56頁），是認徐祥庭前揭指證應屬實情。
 3、辯護人雖主張本件除祥庭之指證外，欠缺補強證據（本院卷
    第22、116頁）。惟按所謂補強證據，並非以證明犯罪構成
    要件之全部事實為必要，倘其得以佐證陳述者指述之犯罪非
    屬虛構，能予保障所指述事實之真實性，即已充分，且不問
    其為直接證據、間接證據，或係間接事實之本身即情況證據
    ，均得為補強證據之資料。本件除證人徐祥庭之證述外，尚
    有被告前開供述及護照等資料可佐，堪認徐祥庭之證詞可信
    ，是辯護人此部分主張，即非可採。
(三)被告雖以前詞置辯，然其辯解有下列矛盾及與事理不符之處
    ，顯非可採，並徵徐祥庭前揭指證之可信：
 1、關於有無借錢給徐祥庭，被告於警詢中先稱「我把整袋護照
    還徐祥庭，也沒有借錢給他」（偵卷第26頁），於偵訊中則
    改稱「護照幾本我忘了，我還給徐祥庭，一樣借他3千元」
    （偵卷第172頁），先後供述互相矛盾。
 2、關於有無打開查看徐祥庭交付之1袋物品，以及袋內有幾本
    護照等情，被告於偵訊中稱「他拿護照給我時，是拿袋子裝
    ，我不知道裡面有幾本」（偵卷第150頁），於原審準備程
    序中則稱「徐祥庭拿1袋護照給我，我沒有打開看就全部退
    還給他」（原審審訴字卷第65頁），於本院審理中改稱「我
    想說那1袋是什麼，打開來才發現是護照，有4、5本」（本
    院卷第122頁），前後供述矛盾反覆，難信屬實。
 3、依被告所辯，其要求徐祥庭提供證件之目的，是要影印或拍
    照，知道其住處以利將來索討，需有身分證明文件才借錢（
    偵卷第26頁，本院卷第123頁），然被告又稱：看到徐祥庭
    帶1袋護照來借款，嚇一跳，沒有收下、也未拍照或影印就
    還他，並借他3千元（本院卷第123-124頁）。則被告既為確
    保自己之債權將來能夠順利受償，因而於借款前特地要求徐
    祥庭提供證件供其拍照，然於徐祥庭無法提供身分證件、僅
    交付護照給被告時，被告非但未扣留護照或拍照、影印備份
    ，亦未拒絕借款，反而將護照歸還給徐祥庭，更出借現金3
    千元，其所為與其所稱要求債務人提供證件始願意借款之經
    過，明顯不合。況被告供稱在本案以前曾借錢給徐祥庭2次
    ，每次各1,000元，且徐祥庭都有還錢，該2次借貸均未要求
    徐祥庭出示證件（本院卷第124頁），則徐祥庭本次向被告
    借款既非第1次，被告在徐祥庭多次向其借款後，始要求借
    款人提供身分證件及留下聯絡方式，顯與常情不符，是認其
    所辯為事後卸責之詞，顯不足採，並徵證人徐祥庭指證之可
    信。
(四)至辯護人另以：徐祥庭之證述有部分前後不一，不足作為不
    利被告之認定云云（本院卷第24頁）。然證人證述前後不一
    或有矛盾，事實審法院自可本於經驗法則、論理法則及審理
    所得之心證，為合理之取捨判斷。至同一證人前後證述情節
    彼此未相一致，則採信同一證人之部分證言時，當然排除其
    他部分之證言，此為法院取捨證據法理上當然結果。而證人
    徐祥庭上述不利於被告之證述，既有前揭補強證據可佐，自
    得採為被告有本件犯行之論據，是辯護人此部分主張，容有
    誤會，附此說明。
(五)綜上所述，本案事證明確，被告向徐祥庭收購護照之犯行堪
    以認定，應依法論科。
貳、論罪及駁回上訴理由　　
一、核被告所為，係犯護照條例第29條第1款之買賣護照罪。公
    訴意旨雖認被告與徐祥庭為共同正犯，然買受護照者與出售
    護照者，屬意思對立之犯罪結構，為對向犯，彼此間無所謂
    犯意之聯絡，自無適用刑法第28條共同正犯之餘地，檢察官
    此部分主張容有誤會，附此說明。
二、原審以被告犯罪事證明確，適用護照條例第29條第1款規定
    ，並審酌被告為貪圖利益而買賣被害人徐梓玲之護照，致不
    法之徒得藉此冒用我國國民身分入出國境，損害我國及外國
    政府對入出境管理之正確性，影響我國國際聲譽，且被告所
    買受之護照嗣經不詳之人取得並用於偷渡之非法行為上，兼
    衡被告否認犯罪之態度、犯罪動機、目的、手段、高職畢業
    、自述從事雜工每日收入約1,000至2,000元之經濟狀況（原
    審訴字卷第347頁）等情狀，量處有期徒刑1年2月，並就沒
    收部分敘明「被告未從本次買賣護照犯行中獲得報酬，卷內
    無其他事證可認被告有犯罪所得，故不予宣告沒收」。經核
    原判決認事用法、量刑及沒收諭知均無不當。被告提起上訴
    執前詞否認犯罪，指摘原判決不當，均無可採，其上訴無理
    由，應予駁回。
據上論斷，應依刑事訴訟法第368條，判決如主文。
本案經檢察官許鈺茹到庭執行職務。
中　　華　　民　　國　　110 　年　　11　　月　　17　　日
                  刑事第二十五庭審判長法  官 邱滋杉
                                      法  官 黃翰義
                                      法  官 邱瓊瑩
以上正本證明與原本無異。
如不服本判決，應於收受送達後20日內向本院提出上訴書狀，其
未敘述上訴之理由者並得於提起上訴後20日內向本院補提理由書
（均須按他造當事人之人數附繕本）「切勿逕送上級法院」。
                                      書記官 桑子樑
中　　華　　民　　國　　110 　年　　11　　月　　17　　日
附錄：本案論罪科刑法條全文
護照條例第29條
有下列情形之一，足以生損害於公眾或他人者，處 1 年以上 7
年以下有期徒刑，得併科新臺幣 70 萬元以下罰金：
一、買賣護照。
二、以護照抵充債務或債權。
三、偽造或變造護照。
四、行使前款偽造或變造護照。